【裁判字號】    89,重勞訴,3
【裁判日期】    920411
【裁判案由】    損害賠償等
【裁判全文】
臺灣高雄地方法院民事判決  八十九年度重勞訴字第三號
    原      告    甲○○
    訴訟代理人    陳里己律師
                  蔡淑媛律師
    被      告    泰瑞工程有限公司
?
    法定代理人    乙○○
    訴訟代理人    蔡建賢律師
    複  代理人    陳妙泉  律師
    被      告    欣高石油氣股份有限公司  設高雄市○○區○○街五六號
    法定代理人    丙○○      .
    訴訟代理人    何俊墩律師
                  李宏文律師
                  李玲玲律師
右當事人間損害賠償等事件，本院判決如左：
    主    文
被告應連帶給付原告新台幣佰拾萬零仟貳佰零玖元及自民國八十九年五月二十
五日起至清償日止，按週年利率百分之五計算之利息。
原告其餘之訴駁回。
訴訟費用由被告連帶負擔五分之二，其餘由原告負擔。
本判決第一項於原告以新台幣壹佰壹拾壹萬元供擔保後得假執行。但被告如於假執行
程序實施前以新台幣佰拾萬零仟貳佰零玖元供擔保後，得免為假執行。
原告其餘假執行之聲請駁回。
    事實及理由
一、原告起訴主張：
  (一)原告甲○○受僱於被告泰瑞工程有限公司（下稱泰瑞公司），從事電路及管道工
    程裝配，被告欣高石油氣股份有限公司（下稱欣高公司）承包由建台水泥股份有
    限公司與東雲股份有限公司共同投資興建之「高雄八十五層超高大樓之天然瓦斯
    系統配管及設備按裝工程」，欣高公司將有關系統配管工程交被告泰瑞公司承攬
    ，八十七年八月五日上午八時三十分許，原告與訴外人陳清義、林建宏、史再成
    等人至高雄八十五層國際廣場新建工程地下一樓北側天然氣減壓站內，擬將鋼瓶
    內氮氣灌入減壓系統管理實施氣密試驗，因壓力錶上壓力顯示有異，經部分排放
    後壓力未降低，並發生氣爆，原告等四人均受到程度不一之灼傷。
  (二)依高雄市市政府勞工局勞工檢查所之職業災害檢查報告記載「站內減壓系爭配管
    完成，進作施測氣密階段，尚未裝漏氣偵測器、照明為一般燈貝二座、四支燈管
    ，亦尚末裝防爆燈具。」，而被告泰瑞公司或其法定代理人為事業經營負責人，
    未依勞工安全衛生法第五條第一項第二款及第七款規定，對於防止爆炸性、氣體
    等可能引起之危害，提供勞工符合標準之必要漏氣偵測器或安裝防爆燈具而未安
    裝，使原告處於充滿煬炸性氣體之工作環境，應認被告泰瑞公司有違勞工安全衛
    生法第五條之規定，自屬違反保護他人之法律，依民法第一百八十四條第二項規
    足，推定其有過失。另依檢查報告書所載被告泰瑞公司違反勞工安全衛生法第二
    十三條、第二十五條未對於勞工施以從事工作及預防災變所必要之安全衛生教育
    訓練及末訂定安全衛生守則，被告泰瑞公司因未舉辦勞工安全衛生教育訓練，以
    致領班史再成於明知壓力錶有異之情形下，仍使用一般碳鋼材質之手工具作業致
    引起可燃性氣體導致氣爆，則被告泰瑞公司因怠於對勞工史再成等人為安全衝生
    教育訓練，導致其未能為正確之災害預防，而引發本件氣爆，依民法第一百八十
    四條第二項規定，違反保護他人之法律，推定有過失，應認原告係因被告泰瑞公
    司未對員工施以正確之安全術生教育訓練而受傷，則其損害與不法侵權行為，有
    相當因果關係；領班史再成違反泰瑞公司高中壓管氣密試驗作業規則「３．排除
    管內之氣體，應在空氣流通之場所，並隨時檢測可燃性氣體，如有異狀，應立即
    停止排放，並向上級反應。」之作業程序，仍持一般碳鋼材質手工具繼續作業，
    致引發火花而造成本件氣爆災害，應認史再成於本件氣爆之發生顯有過失，則被
    告泰瑞公司為史冉成之僱佣人，史再成因執行職務不法侵害原告之權利，被告泰
    瑞公司應依民法第一百八十八條第一項規定與受僱人連帶負損害賠償責任。
  (四)又前開職災檢查報告記載可見欣高公司於未接氣前，將本件新設管路與既設管路
    接著，且未以盲板阻隔新舊管路，以有效杜絕氣體滲漏，被告欣高公司既自承有
    裝設盲扳阻隔氣體之義務而未為，其於本件災害之發生有過失，果被告欣高公司
    辯稱已委由被告泰瑞公司處理屬實，應認被告泰瑞公司怠於為設置阻隔設施之義
    務，而有過失；原告自得依修正前民法第一百八十四條第一項、第二項規定請求
    被告欣高公司負賠償責任。又被告欣高公司既將輸送天然氣之配管工程交付被告
    泰瑞公司承攬，對於既設管之天然氣可能會因旋塞被誤動或關閉時的緊密不艮而
    使該可燃性氣體滲漏至新設管路內致有潛在危害，卻末告知承攬人於實施新設管
    路氣密試驗時應注意事項，致使既設管路內之氣體滲漏至本件新設管路內而引發
    本件氣爆災害，應認被告欣高公司違反勞工安全衛生法第十七條有關保護他人之
    法律，依民法第一百八十四條第二項規定推定其有過失。
  (五)本件氣爆原因係因被告欣高公司之供氣管路關閉緊密不良及違反勞工安全衛生法
    第十七條之告知義務，導致天然氣滲漏至本件高雄八十五層大樓之地下一樓減壓
    站內之管路，而被告泰瑞公司未提供符合標準之必要安全衛生設備，又怠於對勞
    工施以安全衛生教育訓練，導致所滲漏之氣體瀰漫於減壓站時，受僱人史再成無
    法應變，仍使用碳鋼材質工具作業而引發火花，被告欣高公司與泰瑞公司之過失
    行為均係構成本件損害之共同原因，被告二人應成立民法第一百八十五條之共同
    過失侵權行為，而負連帶損害賠償責任。
    原告對被告二人之數項請求，均請求擇一而為判決。
  (六)原告所受損害與被告二人不法侵權行為間有直接因果關係，應堪認定，原告請求
    金額如下：
  (1)醫藥費用：原告因本次氣爆造成百分之四十五面積二至三度灼傷，於八十七年八
    月五日至同年九月二十五日、八十七年十月十四日至同月二十二日、八十八年三
    月一日至同月八日、八十八年六月九日至同月十六日，四次住院進行外科整形手
    術，共支出住院手術醫療費用共八十一萬一千零二十四元，此期間配合門診回院
    迫蹤愎原狀況，至今為止共支出門診費用八四一０元，合計共八十一萬九千四百
    三十四元，自費額負擔部分共三萬二千零九十六元，健保負擔部分為七十八萬七
    千三百六十八元。
  (2)增加生活上之需要支出：原告因受有前揭傷害，經過數次手術，目前仍未完全痊
    癒，於此住院手術期間或居家護理期問，必須購買嬰兒油、棉花棒、維他命Ｅ油
    、衛生手套、彈性繃帶等醫療用品予以護理，並購賈奶粉、雞精等營養品補充體
    力，以及其他必要日常用品，共支出一萬七千五百二十元，依民法第一百九十三
    條規定，自應由被告連帶賠償。
  (3)減少勞動力損害：原告受僱於被告泰瑞公司月薪五萬一千元，原告為六十四年十
    二月十二日出生之人，於八十七年八月五日發生事故時，為二十二歲七個月又二
    十四日，距勞工屆滿六十歲強制退休，尚餘三十七年四個月又六日。本件原告所
    受之身體障害，經鑑定結果皮膚無汗區域共佔體表面積約百分之十六，以勞保局
    增列勞工保險殘廢給付障害項目身體皮膚排汗功能喪失者之審查標準，排除原告
    頭臉頸部以外身體遺存肥厚性疤痕，其面積約為百分之十二（頭臉頸部疤痕面積
    百分之四）其殘廢給付等級為十一級又經鑑定原告頭顏面頸部醜形及右耳廓缺損
    等障害，在顏面遺存之疤痕大於五公分以上及頸部遺存手掌大之瘢痕合乎醜形之
    標準，其障害項目分屬勞工保險殘之給付標準表所列之第五十七項，屬頭、臉、
    頸醜形殘障第十級，依勞工促險條例第五十三條第三款規定，被保險人身體遺存
    障害同時適合殘廢給付標準表之第十四等級至第一等級任可兩個項目以上時，按
    其最高殘廢等級再升一等級給與之。依勞工保險局核定之殘廢等級，原告符合殘
    廢給付標準表第五七項第十等級及勞保增列第七項第十一等級，二者台併核定為
    第九等級，依各殘廢等級喪失或減少勞動能力比率表所示，原告喪失勞動能力程
    度為百分之五三點八三，依霍夫曼式計算法扣除年息百分之五中間利息，原告可
    請求減少勞動力之損失為六百七十九萬四千八百四十六元。計算式（51000×12
    ×20.00000000×53.83%=0000000）。
  (4)精神慰撫金：原告於事故發生時年二二歲，正值青春年華，並有一技之長，將來
    前途未可限量，事發後非但得忍受整形手術時所受痛苦，外觀上並殘留顯著醜形
    （領有中度顏面殘障手冊），精神上所受之痛苦非常人所能體會，原告為家中長
    男，父親已七十五高齡，均賴原告維持家計，被告二人屬業界數一數二之公司，
    泰瑞公司並以八百六十萬元與史再成和解，惟至今仍無意與原告達成和解，原告
    爰請求精神慰撫金四百零二萬九千三百零八元。
  (七)又依勞動基準法第六十條規定，僱主依前條規定給付之補償金額，得抵充同一事
    故所生損害之賠償金額，則被告泰瑞公司白八十七年八月五曰事發後至八十八年
    十二月五日止，均已按月給予薪資五萬一千元之補償，核共支付八十一萬六千元
    ；及原告已於九十年七月領取職災殘廢給付三十三萬六千元；又被告泰瑞公司及
    欣高公司已支付醫療費用八萬二千六百九十元及被告欣高公司已支付原告慰問金
    十七萬二千元；前開金額經依法扣除後，被告等仍應給付原告一千零二十五萬四
    千四百一十八元及利息（00000000-000000-000000-00000-000000=00000000）。
  原告合計請求金額為一千零二十五萬四千四百一十八元。
  並聲明：求為判決(一)被告等應連帶給付原告新台幣一千零二十五萬四千四百一十八
  元及自起訴狀繕本送達之翌日起至清償日止，按週年利率百分之五計算之利息。(二)
  原告願供擔保，請准宣告假執行。
二、被告欣高公司則以：
  (一)本件事故發生當日係原告與訴外人史再成、陳清義、林建宏等四人施作，並由原
    告負責操作氣密試驗，因原告違反操作規則及疏未確認管線內之氣壓有無天然氣
    存在等過失，而將管線路內安全之氮氣及天然氣體排放，以致管線中充滿瓦斯而
    造成氣爆，原告過失所致，與泰瑞公司是否有為工人施以工安教育訓練課程無關
    ，況泰瑞公司就各個承攬工程之工人，皆在工作之初即對工人講解工安衛生須知
    ，倘認被告就勞災之發生有過失（被告否認），惟依民法第二百一十七條規定本
    件損害之發生為原告過失行為所致，原告應自己負大部分責任，被告公司自得請
    求免除或減輕賠償金額。另依欣高公司與泰瑞公司工程合約及相關作業規則、實
    施辦法等規定，欣高公司確已要求承攬商泰瑞公司注意勞工安全及防患意外災害
    之發生。
  (二)按東帝士大樓高壓球閥係欣高公司採購進貨，由承包商泰瑞公司領枓並安裝在東
    帝士大樓整壓站上，兩公司均未察覺該開關把手之流向標示有錯誤之情形，事故
    發生時欣高公司監工陳永忠不在場，泰瑞公司施工人員於發現氣壓異常時，未向
    監工反應，亦未做排氣前之檢測，逕行處理排氣，違反作業程序，致氣體瀰漫在
    密閉地下室內，一旦接觸不明火源，立即發生氣爆。原告與史再成等四人均非欣
    高公司職員，本件事故發生前後原告公司或職員從未有任何積極或消極行為侵害
    原告，未違反勞工安全衛生第十七條規定，原告於八十七年八月五目所受之氣爆
    損傷，並無證據證明為被告二人共同侵權行為所致。
  (三)原告有關醫療費用及增加生活需要支出不實在，被告否認，且被告為原告支付醫
    療費用合計八萬二千六百九十元，被告二人共支付慰問金十七萬二千元亦應扣除
    ，原告主張殘障等級之主張，依長庚紀念醫院鑑定結果沒有神經障害，未達勞工
    保條例之殘廢給付標準，無喪失勞動能力問題，與事實不符。另被告泰瑞公司共
    給付原告薪資十六個月，每月五萬一千元，合計八十一萬六千元，原告不能重複
    請求。另原告請求精神慰撫金過高，應按其身體、教育、職業、收入、兩造關係
    及其他一切狀況，定出合理之精神慰撫金。
  並聲明：求為判決(一)原告之訴駁回。(二)如受不利之判決，被告願供擔保請准宣告兔
  為假執行。
三、被告泰瑞公司則以：
  (一)被告依法頒有工作規則，且除定期之安全講習外，就各別工程亦實施工地安全講
    習，況勞工安全講習與工作規則之實施及交付，與本件勞災之發生並無因果關係
    ；又原告自認未違反工作規刖，因原告係被告之受雇人，如原告未施予安全訓練
    及交付工作規則時，被告如何遵守，而勞檢所鑑定報告亦認本事件中並無違反工
    作規規，原告不得依民法第一八四條第二項請求被告賠償。
  (二)本件事故之發生係原告與訴外人史再成、陳清義及林建宏等人工作並由原告負責
    操作氣密試驗，因違反操作規則及疏未確認管線內氣壓等過失將管路內氮氣排放
    ，以致天然氣侵入管路內而充滿管路內，史再成等三人仍以為管線內氣體為不可
    燃性之氮氣，而在測試過程中因靜電或其他不名之火花而引爆管線中之天然氣，
    本件事故之原因乃原告所致，原告請求被告賠償，自無理由，倘若本件被告就勞
    災之發生有過失（被告否認），依民法第二一七條所定，本件損害之發生乃因原
    告之過失所致，原告自應負絕大部分賁任，而原告既為損害之發生原因，被告自
    得請求免除或減輕賠償金額。依施工進度事發現場尚屬一般工地，管線內應無瓦
    斯，故並無不得使用碳鋼工具之法令，且防爆燈等安全措施，乃針對完工後為住
    戶及操作者安全而加裝，事發時為一般工地並無加裝防爆燈之必要。
  (三)原告未就本件被告對原告之受傷有何過失之原因及責任負舉證責任，故其主張無
    理由，另原告所請求之醫療費用、增加生活支出及工資補償，已由被告代墊及支
    付予原告，不得再請求。且原告受傷之程度並未達勞工保險條例第五三條第三款
    所定之殘廢等級，原告有關殘廢補償及減少勞動能力之請求自不可採，原告所為
    精神慰撫金亦屬無據。
  並聲明：求為判決(一)原告之訴駁回。(二)如受不利之判決，被告願供擔保請准宣告兔
  為假執行。
四、原告主張被告欣高公司因承包高雄八十五層超高大樓之天然瓦斯系統配管及設備
    按裝工程，而將有關系統配管工程交被告泰瑞公司承攬，並由泰瑞公司之受僱人
    原告與訴外人陳清義、林建宏、史再成等四人於八十七年八月五日上午八時三十
    分許，至前開大樓地下一樓北側天然氣減壓站內擬實施氣密試驗時，雖發覺管線
    內氣壓有異，惟因不知欣高公司所有位於三多路上進減壓站前之旋塞上立棒零件
    組合流向標示錯誤，已使原應流向其他大樓之瓦斯充滿前揭管線內，誤認管線內
    仍為非易燃之氮氣，而將已滲有天然瓦斯氣之氮氣排出管外，領班史再成使用鋼
    碳工具引起火花而發生氣爆，四人均受灼傷，原告因而受有臉頸軀幹及四肢三度
    灼傷等傷害，及原告已支出醫療費用合計八十一萬九千四百三十四元，其中自付
    額為三萬二千零六十六元（依收據記載應為三萬二千零九十六元，原告僅請求三
    萬二千零六十六元）、健保負擔為七十八萬七千三百六十八元，及本件事故發生
    時原告每月月薪為五萬一千元，及被告泰瑞公司事發後已支付原告薪資八十一萬
    六千元，原告已領取職災殘廢給付三十三萬六千元，又被告泰瑞公司及欣高公司
    已支付醫療費用八萬二千六百九十元，被告欣高公司已支付原告慰問金十七萬二
    千元等事實，業據提出高雄市政府勞工局勞工檢查所函文暨檢查報告書、勞工保
    險殘廢診斷書、醫療費用收據、勞工保險給付申請書、勞工保險診斷證明書等為
    證，且為被告二人所不爭執，自應認為真實。
五、兩造經協議簡化爭點，同意除前開事項外，兩造不爭執點尚包括：
  (一)事故發生之原因為可燃性氣體充滿管線及史再成使用炭鋼工具以致產生氣爆。
  (二)同意以本院審理中長庚醫院高雄分院二次鑑定之結果為原告勞動能力損害減少計
    算的依據。
  (三)被告已支付新台幣壹佰肆拾萬零陸仟陸佰玖拾元（包括職災補償已給付部分），
    原告已於請求額中扣除。
  (四)立棒流向組合確實錯誤，沒有裝置安全防爆設備及盲板阻隔裝置。
六、本件兩造爭執要點：
  (一)本件事故之發生，與被告泰瑞公司未提供漏氣偵測器，或未安裝防爆燈具有無因
    果關係，被告泰瑞公司是否違反勞工安全衛生法第五條第一項第二款、第七款規
    定，而應依修正前民法第一八四條第二項規定推定其有過失，應負損害賠償責任
    ？
  (二)被告泰瑞公司有否依勞工安全衛生法第二十三條、第二十五條規定，對原告及訴
    外人史再成、陳清義、林建宏等人實施工作及預防災變所必要之安全衛生教育、
    訓練？有否依勞工安全衛生法及有關規定會同勞工代表訂定安全衛生工作守則？
    應否依修正前民法第一百八十四條第二項規定負損害賠償責任？
  (三)訴外人即領班史再成有無過失，被告泰瑞公司應否依民法第一八八條第一項前段
    規定，與訴外人史再成負僱用人之連帶賠償責任？
  (四)本件事故之發生與未設盲板阻隔裝置間有無因果關係，被告欣高公司有無裝設盲
    板阻隔裝置之義務？被告欣高公司是否因未設盲板阻隔裝置而應負損害賠償責任
    ？
  (五)既設管路天然氣因旋塞被誤動或關閉時緊密不良而滲漏至新設管路之事實，被告
    欣高公司有無事前知悉之可能？被告欣高公司就前揭事實有無依勞工安全衛生法
    第十七條規定告知承攬人即被告泰瑞公司之義務？被告欣高公司是否因未告知前
    揭事實，而應依修正前民法第一百八十四條第二項規定，對原告負損害賠償責任
    ？
  (六)被告二公司是否應依民法第一百八十五條之規定，負連帶賠償責任？
  (七)原告就本件事故之發生，是否與有過失？
  (八)如原告之主張為理由，其得請求之賠償額為若干？
七、按在民法債編修正施行前發生之債，除民法債編施行法有特別規定外，不適用修
    正施行後之規定，民法債編施行法第一條定有明文。而民法第一百八十四條第二
    項於八十九年五月五日修正施行，且無溯及既往適用之特別規定，本件事故發生
    於八十七年八月五日，自應適用修正前之民法第一百八十四條第二項規定，先予
    明。
八、就兩造前揭爭執要點，本院判斷意見如下：
  (一)關於被告泰瑞公司應否負損害賠償責任：按損害賠償之債，以有損害之發生及有
    責任原因之事實，並二者之間，有相當因果關係為成立要件。故原告所主張損害
    賠償之債，如不合於此項成立要件者，即難謂有損害賠償請求權存在（最高法院
    著有四十八年台上字第四八一號判例意參照），本件事故發生之原因為依高雄市
    勞工局勞工檢查所檢查報告書第七點『災害原因分析』欄記載判斷氣爆可能原因
    為：「本案依罹災勞工的描述及現場研判：造成氣爆的火源即可燃性氣體均在該
    減壓站內，形成原因為欣高公司於八十七年六月二十二日供氣給鄰近完工啟用的
    『諾貝爾大樓』住戶使用時誤動埋設在自強路上進新光路的旋塞（欣高公司統稱
    為球閥）及關閉時緊密不良，復於該公司新埋設於三多路上進減壓站前之旋塞上
    的立棒零件組合流向標示錯誤，致使既設管線內的天然氣滲透漏至新設通往『高
    雄八十五層大樓』地下一樓減壓站的管線內；而災害當日泰瑞公司所雇勞工在減
    壓站內實施氣密試驗前，於未察覺狀況下，二次將原管內已滲有天然氣的氮氣排
    出管外後，疑似史員（指證人史再成）再使用一般碳鋼材質的手工具作業時，引
    起之火花引燃減壓站內已瀰漫混有天然氣的可燃性氣體，而造成本次的氣爆災害
    」，有職災檢查報告及現場照片可佐，且為兩造所不爭執，應可確認。
  (1)、本件氣爆之發生既因使用碳鋼工具引燃天然氣所致如前開勞檢所報告書所載，
      而相關勞工安全衛生法法令均未規定依管路施工中使用氮氣實施氣密試驗需裝
      置防爆燈具等情，亦有勞工檢查所九十二年一月七日高市勞檢二字第０九二０
      ００００七二號函在卷可稽，是原告主張因被告泰瑞公司未安裝防爆燈具，而
      造成本件損害，被告泰瑞公司即應負賠償責任，即無理由。又依證人即本件事
      故發生時在場之被告泰瑞公司工頭史再成於本院證稱「事發當天是原告先發現
      減壓站壓力有問題，打電話叫我去減壓站，我到現場後，先叫另二個（指訴外
      人陳清義、林建宏）確認球閥是否關緊，另一方面我繼續做中壓測試，所以要
      用碳鋼扳手裝軟管時就氣爆」（本院九十一年十二月二十四日言詞辯論筆錄）
      等語，證人既指派訴外人陳清義、林建宏查看天然氣進氣球閥有無關緊，足見
      氣爆前，其已懷疑天然氣有滲漏之可能，是證人史再成當時應依相關工作規則
      處理、另證人即欣高公司之現場監工陳永忠同日亦於本院證稱「在每個新的動
      作開始前，我有時告訴現場四個人（指原告、證人史再成、訴外人陳清義、林
      建宏）每個動作要注意事項及不能做的行為，因為有時只有領班在，我只有告
      訴領班，但也會請領班轉告其他人，‧‧‧我向原告等四人告知的流程與原告
      操作的流程確實都如被告欣高公司所提出之作業規則二份及配置圖」等語，而
      依被告欣高公司所提出之『高、中壓管排氣、保壓作業規則』第三點規定「排
      除管內之氣體時，應在空氣流通之場所，並隨時檢測可燃性器體；但有異狀應
      立即停止排放，並向上級反應」，從而如認有排氣之必要，應即選擇於空氣流
      通之處所排氣，證人史再成當時既已懷疑天然氣有滲漏之可能，依現場監工陳
      永忠告知之前述被告欣高公司處理規則，在場工作之人員應立即停止排放，並
      向監工反應，證人史再成等如能依前述準則處理，減壓站內即不至充滿天然氣
      ，或因使用一般碳鋼工具即產生火花之可能，本件氣爆事故自無從發生。故而
      漏氣偵測器雖可幫助勞工即原告等人立即偵測得知有無天然氣滲漏，惟本件工
      作之安全非必有漏氣偵測器不可，原告認被告泰瑞公司未準備漏氣偵測器供原
      告等工作時使用，係違反勞工安全衛生法第五條第一項第一款、第七款規定，
      尚有誤解。勞檢所檢查報告亦不認被告泰瑞公司未安裝防爆燈具、未準備漏氣
      偵測器為造成本件氣爆發生之原因，見解相同，可資參照。
  (2)、次按雇主對勞工應施以從事工作及預防災變所必要之安全衛生教育﹑訓練；雇
      主應依本法及有關規定會同勞工代表訂定適合其需要之安全衛生工作守則，報
      經檢查機構備查後，公告實施，勞工安全衛生法第二十三條第一項、第二十五
      條第一項明定。被告泰瑞公司身為原告及證人史再成、訴外人陳清義、林建宏
      等勞工之雇主，自有對原告等勞工實施工作及預防災變之安全衛生教育、訓練
      ，及會同勞工代表訂定安全衛生工作守則之義務。而原告主張被告泰瑞公司對
      於原告等四名勞工未實施預防災變之安全衛生教育、訓練及未訂定安全衛生工
      作規則之事實，雖為被告泰瑞公司所否認，惟依被告泰瑞公司所提出之「工作
      規則」，其中所訂定者為雇主對於勞工工作上之行為準則、要求，及相關福利
      、義務之規範，與工作上之安全衛生無關，而另提出之被告欣高公司「高、中
      壓管氣密試驗作業規則」、「高、中壓管氣密試驗作業規則」，則為被告欣高
      公司所訂之工作規則，既未經被告泰瑞公司參考及引為本身之工作規則，泰瑞
      公司自不得以被告欣高公司之工作規則執為其本身公司之工作規則。又被告泰
      瑞公司所提出之「勞工安全教育訓練記錄」，其真實性為原告所否認，且由該
      記錄觀之，教育訓練之課目內容僅見「安全常識得重要性」、「工具安全正卻
      是用選擇」、「人員安全的防護措施」、「作業中應注意事項及危害預防」等
      大綱，但教育訓練之具體內容則未見有何證明。此外被告泰瑞公司未提出任何
      具體事證，以證明前所辯稱有實施預防災變之安全衛生教育、訓練及訂定安全
      衛生工作規則之有利事實確實存在，從而自應認被告泰瑞公司未實施預防災變
      之安全衛生教育、訓練，且未訂定安全衛生工作規則。而本件氣爆前證人史再
      成已知天然氣有滲漏之可能業如前述，如被告泰瑞公司事前曾實施足夠之預防
      災變安全衛生教育、訓練，及訂定充分之安全衛生工作規則，證人史再成等即
      可參考前述教育、訓練所得知識，依循安全衛生工作規則步驟，暫停排氣、不
      使用可能產生火花之一般碳鋼材質手工具作業以避免火花產生，則本件氣爆當
      不致發生，從而被告泰瑞公司身為雇主，未依前揭勞工安全衛生法規定，對勞
      工實施預防災變之安全衛生教育、訓練及訂定安全衛生工作規則，對於本件氣
      爆之發生即有相當因果關係，被告泰瑞公司違反前揭勞工安全衛生法所為保護
      勞工之法律規定，依修正前民法第一百八十四條第二項推定為有過失，則原告
      訴請被告泰瑞公司負侵權行為損害賠償責任，依法應屬正當。
  (3)、本件氣爆發生時在場之證人即被告泰瑞公司受僱人史再成既如前述已知天然氣
      有滲漏之可能，其身為管路裝配人員，應知天然氣有滲漏時任何火花均可能引
      起氣爆，雖無漏氣偵測器可立即偵測是否確定滲漏，仍應在確定無滲漏前，避
      免產生任何火花，以免爆炸，且依被告欣高公司所屬現場監工陳永忠前揭所證
      ，早將相關測試工作規則告知包括證人史再成在內之四位勞工，則依『高、中
      壓管排氣、保壓作業規則』之規範，證人史再成即應立即停止工作，向上級反
      應等待指示，證人史再成未停止工作，向上級反應等待指示，仍以一般碳鋼材
      質之手工具繼續作業，以致產生火花並釀成本件氣爆災害，證人史再成之前揭
      行為與損害發生間即有因果關係，且證人史再成應注意、能注意，竟疏未注意
      當有過失，則證人史再成對於因氣爆受損之原告自應負侵權行為損害賠償之責
      任，而被告泰瑞公司為證人史再成之僱用人，依民法第一百八十八條第一項前
      段規定，應與證人史再成連帶負賠償責任，從而原告據上述理由訴請被告連帶
      負侵權行為損害賠償責任，依法亦屬正當。
    (二)關於被告欣高公司應否負損害賠償責任：
    (1)按任何人如對其客觀上存在之義務有所違反，因而對於他人構成危害，即負有
      防止危害發生之責任，如竟不負其防止危害發生之必要行為，致發生危害，且
      前揭危害客觀上係可加以防止者，即與因積極行為造成他人損害相同，如有故
      意、過失之歸責事由，對他人因此所造成之損害，即應負侵權行為損害賠償責
      任。本件被告欣高公司營業項目含「以導管輸送石油氣（天然氣）供應家庭與
      商業用燃料，以及中國時石油股份有限公司同意之工業用燃料」有高雄市政府
      營利事業登記證一份在卷可考，對於輸送天然氣過程中對社會大眾所產生之危
      險，自負有防止其損害發生之義務。而系爭高雄八十五層超高大樓須俟天然氣
      瓦斯系統配管及設備按裝工程完成後，始得開始供應天然氣等情，業經證人陳
      永忠證稱「（是否在事發前曾至氣密室修理球閥？）事發前一星期左右曾經去
      修理更換球閥，因為球閥無法完全氣密，會有氣體洩漏到另一端的情形，‧‧
      ‧」（九十一年十二月二十四日言詞辯論筆錄）甚為明確，並為兩造所不爭執
      ，被告欣高公司既身為天然氣輸送業者，對於前述按裝工程完成前，天然氣不
      應輸送至前揭大樓管線即應負有防止誤為輸送之責任，且被告欣高公司既係系
      爭「高雄八十五層超高大樓之天然氣瓦斯系統配管及設備按裝工程」之承攬人
      ，對前述按裝工程之進度自應瞭解並全程監控，自不得以不知按裝工程尚未完
      成主張免責，則被告欣高公司應注意不得於前述按裝工程完成前將天然氣輸送
      至前揭大樓天然氣管線，且無不能注意之情形，而依證人陳永忠上開所稱，本
      件氣爆前一星期即有天然氣漏氣之情形，並因此曾委請其他廠商更換球閥，且
      證人陳永忠復證稱「對於瓦斯管線的立棒零件組合錯誤，我是事發後才確實知
      道有錯誤的情形存在，這個錯誤零件是我們公司提供，因為立棒流向指示錯誤
      ，不管開或關，只要婦幼大樓（鄰近系爭高雄八十五層超高大樓）那端瓦斯開
      關開啟，瓦斯就會流到我們在做氣密試驗的管線沒有錯。事實上諾貝爾大樓（
      即上開婦幼大樓）瓦斯管線開關有二處，一個在婦幼大樓前，另一個就是立棒
      流向零件組合的指示錯誤，在我們第一次做高壓測試時，因為婦幼大樓瓦斯開
      關還沒有開，所以瓦斯不會因為立棒零件組合流向指示錯誤而流向系爭大樓氣
      密室來，所以那次我們測試器密室沒有問題。事發當天因為婦幼大樓的瓦斯開
      關已經開了，所以瓦斯沿立棒零件組合錯誤流向指示流到氣密室，而原告等人
      又在現場做排氣動作，才會發生本件爆炸」，再依前開勞檢所檢查報告書於第
      七點亦以：「被告欣高公司供氣給鄰近完工啟用的婦幼大樓住戶使用時誤動球
      閥，及關閉時緊密不良，復立棒零件組合流向標示錯誤，致使天然氣滲透漏至
      新設通往系爭東帝士八十五層大樓地下一樓減壓站的管線內，原告及證人史再
      成二次將原管內已滲有天然氣的氮氣排出管外後，疑似證人史再成使用一般碳
      鋼材質的手工具作業時，引起之火花引燃減壓站內已瀰漫混有天然氣的可燃性
      氣體，而造成本次的氣爆災害」甚明，此外被告欣高公司對前開球閥無法緊密
      關閉，及立棒流向零件組合指示錯誤，致天然氣有滲漏之情形亦不爭執。則依
      前揭所述，被告欣高公司經營天然氣輸送業，對於系爭高雄八十五層超高大樓
      ，在天然氣瓦斯系統配管及設備按裝工程完成正式輸送天然氣前，即有不得輸
      送天然氣及不得因天然氣滲漏造成相關人員危險之義務，應注意而無不得注意
      之情形，竟疏未予以注意，造成本件氣爆之發生，被告欣高公司未注意防止氣
      漏及氣爆之發生間，應認有因果關係，且天然氣係極為危險之物品，被告欣高
      公司經營天然氣輸送業，對於防止造成他人危險自應特別注意，依前述證人陳
      永忠所證稱，既於氣爆一星期前已知有漏氣現象，即應適時處理，並注意處理
      結果，竟於一星期後氣密測試時，仍有漏氣現象而釀成災害，其對於從事天然
      氣輸送之危險事業所造成對社會大眾之危害，顯未盡其應盡之注意義務，其不
      作為所致本件氣爆事故之發生即有過失；從而，被告欣高公司對原告應負侵權
      行為損害賠償責任。
    (2)次按「事業單位以其事業之全部或一部分交付承攬時，應於事前告知該承攬人
      有關其事業工作場所環境、危害因素暨本法及有關安全衛生規定應採取之措施
      」勞工安全衛生法第十七條第一項定有明文，該條規定所稱事前，應指交付承
      攬前，而所稱該承攬人則應指承攬契約之相對人而言，且所謂告知義務，僅指
      書面或口頭陳述事實，使相對人知悉其內容之義務，並不包含使相對人於知悉
      特定事實之內容後，進而為一定行為或不行為之義務（最高行政法院八十八年
      度判字第三九三號判例意旨參照）。又事業單位依該規定僅負告知義務，即為
      已足，毋須採取必要之安全衛生措施（最高法院九十年度台上字第二一六七號
      判決參照）。查被告欣高公司係與泰瑞公司訂立有關瓦斯導管高中低壓本支管
      、用戶管配管工程及地下涵管推進工程合約，將前揭工程委由泰瑞公司負責處
      理，有兩造所不爭執之契約書可稽，於前開契約中，欣高公司以包括瓦斯管接
      氣作業規則在內等多項附件為契約之一部分，嚴格要求泰瑞公司注意勞工安全
      外，並於契約第十九條約定泰瑞公司所應注意之安全衛生法令之規定切實辦理
      ，則原告主張被告欣高公司違反勞安法第十七條第一項規定，未告知次承攬人
      有關其事業環境、危害因素暨該法及有關安全衛生規定應採取之措施之保護法
      律，未盡告知義務應推定有過失之主張，即不足採。
    (三)被告二人是否應依民法第一百八十五條規定負連帶賠償責任：
      民事上之共同侵權行為（狹義的共同侵權行為，即加害行為）與刑事上之共同
      正犯，其構成要件並不完全相同，共同侵權行為人間不以有意思聯絡為必要，
      數人因過失不法侵害他人之權利，苟各行為人之過失行為，均為其所生損害共
      同原因，即所謂行為關連共同，亦足成立共同侵權行為，依民法第一百八十五
      條第一項前段之規定，各過失行為人對於被害人應負全部損害之連帶賠償責任
      ，最高法院著有六十七年台上字第一七三七號判例可資參照。依前開所述，被
      告泰瑞公司及欣高公司對原告因氣爆所生之損害，既均負侵權行為損害賠償責
      任，且被告泰瑞公司未依勞工安全衛生法第二十三條第一項、第二十五條第一
      項規定，對原告等勞工實施預防災變之安全衛生教育、訓練及訂定安全衛生工
      作規則，又被告泰瑞公司受僱人即證人史再成之過失造成火花以致引爆之行為
      ，與被告欣高公司經營天然氣輸送業務未注意防止危害之不作為，均為本件氣
      爆發生之共同原因，揆之前揭最高法院判例意旨，被告泰瑞公司及欣高公司即
      應成立共同侵權行為，對原告因氣爆所生之全部損害負連帶賠償責任。
    (四)關於原告就本件事故之發生是否與有過失：
      本件在系爭高雄八十五層超高大樓測試氣密試驗之工人共四人，除原告外尚有
      證人史再成及訴外人陳清義、林建宏，而其中證人史再成為四人中之工頭，依
      工頭即證人史再成所稱「我們四個人每天在現場施作動作都不確定，沒有固定
      作什麼，是由我分配的，‧‧‧當天我們雖然發現壓力有問題，但是因為氮氣
      屬於不易燃氣體，所以我認為不會有問題，所以繼續操作。我確實請另二位上
      去檢查瓦斯管線球閥有無緊密，但當時我還是不可能覺得瓦斯有可能進來」，
      氣爆前原告之上級即證人工頭史再成既認為管線內為氮氣，不具危險性，而未
      依被告欣高公司「高、中壓管排氣、保壓作業規則」第三點規定，於發現有異
      狀時停止排放並向上級反應，足徵原告即便在操作時有排氣之動作，亦與其上
      級即證人工頭史再成之指示無違，而證人即工頭史再成係被告泰瑞公司所指派
      現場指揮原告工作者，其所為之指示效力及於被告泰瑞公司，則原告在證人史
      再成指揮下工作，即與在被告泰瑞公司指示下工作相同，原告既依被告泰瑞公
      司指示工作，被告泰瑞公司所辯原告未依規定操作與有過失即有未合。再者，
      被告欣高公司係基於天然氣輸送業者立場對原告負侵權行為損害賠償責任，由
      於天然氣輸送本身存有莫大危險，被告欣高公司基於專業立場，所應負之注意
      義務即應提高，甚而應負使無知社會大眾亦不致因天然氣輸送而受損害之高注
      意義務，如此始能充分保障社會安全，基於以上天然氣輸送業者應負高注意義
      務之原則，即便原告有不當行為，被告欣高公司仍應做好萬全保護，如被告欣
      高公司未做好萬全準備，仍不得解免過失之責，且社會大眾無須因被告欣高公
      司經營高危險事業而須提高法律上之注意義務，原告因認氣密測試前被告欣高
      公司尚未輸送天然氣，認斯時管路內未有危險天然氣，因而於管路壓力有疑問
      時逕為排氣之行為，難認有何過失，被告欣高公司辯稱原告與有過失，亦無可
      採。
    (五)原告可得請求之金額分述如後：
    (1)醫藥費用部分：
    查原告醫療費用就自負額部分支出三萬二千零六十六元之事實，業據提出醫療
      費用收據為證，且為被告所不爭執，自應認原告此部分請求為有理由。
    又原告另就健保給付之醫療費用七十八萬七千三百六十八元部分之請求：
      按保險契約可分財產保險與人身保險、損害保險與定額保險，而保險人代位權
      規定之立法意旨，乃在於防止被保險人於損害發生時，獲有不當得利之情形，
      而不當得利獲得之可能唯有以填補具體損害原則為先決要件。具體損害以得以
      金錢計算之保險利益為前題，被保險人就其得以金錢計算之保險利益價值投保
      ，於保險事故發生後，得依約向保險人請求填補其損害，一旦其損害被填補之
      後，其對第三人之損害賠償請求權，即應讓與保險人，不得再向該第三人請求
      損害賠償，否則即有不當得利，本件原告與中央健康保險局間所訂立之全民健
      康保險，雖屬人身保險，惟究其目的僅係在補償被保險人因治療疾病所產生之
      費用，換言之，係填補被保險人之具體損害，被保險人不應因疾病受治療而獲
      不當得利，故保險人代位權之規定於此亦得適用之，全民健康保險法第八十二
      條之規定亦同斯此旨。又全民健康保險契約之性質究屬定額保險或損害保險，
      不因加害於被保險人之第三人是否為強制汽車責任保險之被保險人而有所差異
      ，全民健康保險法第八十二條之規定，雖僅規定在強制汽車保險時，中央健康
      保險局得逕向投保強制汽車責任險之加害人之保險人代位請求，惟基於法律解
      釋之完整性，仍應認所有之全民健康保險，均有保險人代位權之適用，至上開
      規定之創設意義，應僅係在簡化求償途徑，使中央健康保險局不必依尋一般向
      加害人求償之途徑，應無排除其他保險人代位求償情況之意，是本件醫療費用
      七十八萬七千三百六十八元部分，既經中央健康保險局支付，則該部分之醫藥
      費請求權原告自不得請求被告給付。
      惟依勞動基準法第六十條規定，僱主依前條規定給付之補償金額，得抵充同一
      事故所生損害之賠償金額，而被告已支付醫療費用八萬二千六百九十元之事實
      ，亦為原告所不爭執，是原告醫療費用部分之請求，經扣除後，已不得再為請
      求，是原告就醫療費用部分之請求，並無理由，不應准許。
    (2)增加生活上之需要支出部分：
      原告主張其住院期間支出醫療器材、日用品、營養品共計一萬七千五百二十元
      之事實，業據收據四十二份為證，且為被告所不爭執，亦堪信為真實，此部分
      為被告不法侵害所致增加原告生活上所需，依民法第一百九十三條第一項規定
      ，被告亦應賠償。
    (3)減少勞動力損害部分：
    原告為六十四年十二月十二日出生，於本件事故八十七年八月五日發生氣爆受
      傷時，年齡二十二歲又二百三十七日，距勞工屆滿六十歲強制退休，尚有三十
      七年又一百二十八日，而原告經治療後所遺之傷害，經財團法人長庚紀念醫院
      高雄分院鑑定為「皮膚排汗測定結果為無汗區域共佔體表面積約百分之十六」
      「顏面疤痕攣縮，導致面部有明顯疤痕遺存及口唇之張開不全，頸部有明顯的
      疤痕，且分佈於頸之前方，影響頸部後伸，符合附件所列障害項目之頭、臉、
      頸部醜形之五十七項，及頭、顏面、頸部受損壞致遺存顯著醜形者，殘障等級
      為十級；右耳廓缺損喪失以上、耳廓，符合耳、鼻障害項目之右耳介缺損障害
      ，頸目三十五項，即一側耳廓大部分缺損，殘障等即為十三級；雙手之外觀於
      背側有明顯疤痕，其疤痕之攣縮主要導致雙手之各指之遠端指關節（末關節）
      活動障礙，唯未至完全僵直，因此不在障害之列等標準」等，有該院九十一年
      九月二十三三日（九一）長庚院高字第二二三八號函、九十一年五月十四日（
      九０）長庚院高字第三四四二號函附卷可參，且兩造經本院爭執整理結果，亦
      同意以長庚醫院前揭兩次鑑定結果為本件原告勞動能力減少之計算依據，是原
      告喪失排功功能面積雖為百分之十六，經扣除頭頸顏面醜形部分之面積後，約
      為百分之十二（因其頭頸部分另符合醜形殘障如後述，該部分應予扣面積約百
      分之四），依原告所提之行政院勞工委員會八十八年十月八日八十八保三字第
      ００四四七二八號函發布之補充增列勞工保險身體皮膚、排汗功能喪失者之審
      查標準，其此部分之殘廢給付等級應為第十一級；又經鑑定原告頭顏面頸部醜
      形及右耳廓缺損等障害，在顏面遺存之疤痕大於五公分以上及頸部遺存手掌大
      之瘢痕合乎醜形之標準，其障害項目分屬勞工保險殘之給付標準表所列之第五
      十七項，屬頭、臉、頸醜形殘障第十級，另右耳廓缺損喪失以上、耳廓，符合
      耳、鼻障害項目之右耳介缺損障害，頸目三十五項，即一側耳廓大部分缺損，
      殘障等即為十三級；依勞工促險條例第五十三條第三款規定，被保險人身體遺
      存障害同時適合殘廢給付標準表之第十四等級至第一等級任可兩個項目以上時
      ，按其最高殘廢等級再升一等級給與之。依勞工保險局核定之殘廢等級，原告
      符合殘廢給付標準表第五十七項第十等級及勞保增列第七項第十一等級、第十
      三等級，三者合併依前開規定應認定為第九等級。
    按評價被害人勞動能力減少之價值，應以其能力在通常情形下可能取得之收入
      為標準，其金額應就被害人受傷害前之身體健康狀態、教育程度、專門技能、
      社會經驗等方面酌定之，不能以一時一地之工作收入為準。本件原告為勞動者
      ，靠其勞力獲取利得，其因顏面疤痕攣縮及頸部有明顯的疤痕，影響頸部後伸
      ，及右耳介缺損障害、排汗功能部分喪失，對其藉勞力謀生之利得，有相當之
      影響，本院審酌原告所受之傷害為第九等級已如前述，其依各殘廢等級殘廢補
      助費給付標準之給付日數為二百八十日，再參考上開鑑定意見及各殘廢等級給
      付標準合於全殘第一等級之給付日數一千二百日、第二等級之給付日數一千日
      等情，認原告減少勞動能力程度應為百分之二十八較為適當（即以第二等級之
      一千日與原告所受傷害之補助費給付標準之給付日數比例計算）。雖原告主張
      依第九級即喪失勞動能力程度為百分之五十三點八三為勞動能力減少之計算標
      準，惟其所依據者，乃曾隆興先生在其所著書籍中所作之「各殘廢等級喪失或
      減少勞動能力比率表」，但該表並非勞工保險條例第五十三條之法定附表，尚
      不足據為本件具體事故之計算依據。是原告之工資每月五萬一千元為兩造所不
      爭執，算至退休年齡六十歲，尚有約三十七年四月，其請求被告一次賠償損害
      ，扣除中間利息，被告應賠償三百六十萬九千六百八十九元（計算式為：
      51000×0.28×252.00000000=0000000元以下四捨五入），原告逾此範圍之請
      求，尚屬於法無據，不應准許。
    (4)精神慰撫金：原告於事故發生時年二二歲，正值青春年華，並有一技之長，將
      來前途未可限量，事發後非但得忍受整形手術時所受痛苦，外觀上並殘留顯著
      醜形（領有中度顏面殘障手冊），精神上所受之痛苦非常人所能體會，原告為
      家中長男，父親已七十五高齡，均賴原告維持家計，被告二人屬業界有名之公
      司，泰瑞公司並以八百六十萬元與史再成和解，及斟酌兩造之身分地位、家庭
      經濟狀況，及原告所受之外觀傷害之痛苦可能永遠無法完全回復受傷之程度及
      其他一切實際狀況。本院認原告請求之精神慰撫金四百零二萬九千三百零八元
      尚屬過高，應予核減為一百萬元為適當，故原告逾此數額之請求，為無理由，
      不應准許。
      綜上所述，原告得請求之總金額為四百六十二萬七千二百零九元（計算式為：
      17520+0000000+0000000=0000000）。
    (5)又依勞動基準法第六十條規定，僱主依前條規定給付之補償金額，得抵充同一
      事故所生損害之賠償金額，則被告泰瑞公司白八十七年八月五曰事發後至八十
      八年十二月五日止，均已按月給予薪資五萬一千元之補償，核共支付八十一萬
      六千元；及原告已於九十年七月領取職災殘廢給付三十三萬六千元及被告欣高
      公司已支付原告慰問金十七萬二千元；前開金額經依法扣除後，被告等仍應給
      付原告元及其法定遲延利息（0000000-000000-000000-072000=0000000）。是
      原告合計得請求金額為三百三十萬三千二百零九元。
九、綜上所述，本件原告基於侵權行為之法律關係，依修正前民法第一百八十四條第
    二項、民法第一百八十八條、第一百八十五條等規定，擇一請求被告二人連帶給
    付三百三十萬三千二百零九元及自起訴狀繕本送達翌日之八十九年五月二十五日
    （起訴狀繕本均係於八十九年五月二十四日送達）起，至清償日止，按週年利率
    百分之五計算之法定遲延利息，原告在此範圍內之請求，於法即屬正當有據，應
    予准許，至原告逾此範圍之請求，為無理由，應予駁回。
十、本件因事證已明，兩造其餘主張及攻擊防禦方法，核與判決結果無，爰不一一
    贅述。
十一、兩造均陳明願供擔保，聲請宣告假執行或免為假執行，經核就原告勝訴並無不合
    ，爰分酌酌定相當擔保金額均准許之；至原告敗訴部分，其假執行之聲請亦失所
    依附，應併予駁回。
據上論結：本件原告之訴為一部有理由、一部無理由，爰依民事訴訟法第七十九條但
書、第八十五條第二項、第三百九十條第二項、第三百九十二條，判決如主文。
中      華      民      國    九十二    年      四      月    十一      日
                              臺灣高雄地方法院勞工法庭
~B法      官  林玉心
右為正本係照原本作成。
如不服本判決，應於送達後廿日內，向本院提出上訴狀並表明上訴理由，如於本判決
宣示後送達前提起上訴者，應於判決送達後十日內補提上訴理由書（須附繕本）。
中      華      民      國    九十二    年     四       月    十一      日
~B法院書記官  陳家宏


司法院資訊處製作；財團法人民間司法改革基金會備份。
